【裁判字號】    98,保險上,2
【裁判日期】    980728
【裁判案由】    給付保險金
【裁判全文】
臺灣高等法院臺南分院民事判決      98年度保險上字第2號
上  訴  人  甲 ○ ○
            乙○○○
共      同
訴訟代理人  江 信 賢  律師
            曾 靖 雯  律師
            蔡 麗 珠  律師
            熊 家 興  律師
被 上訴 人  國泰人壽保險股份有限公司
法定代理人  戊 ○ ○
訴訟代理人  蔡 淑 文  律師
上列當事人間請求給付保險金事件，上訴人對於中華民國97年11
月5日臺灣臺南地方法院97年度保險字第3號第一審判決提起上訴
，本院於98年7月14日言詞辯論終結，茲判決如下：
    主  文
原判決廢棄。
被上訴人應給付上訴人甲○○新台幣壹佰柒拾伍萬元，給付上訴
人乙○○○新台幣柒拾伍萬元，及均自民國97年1月23日起至清償
日止，按週年利率百分之10計算之利息。
第一、二審訴訟費用由被上訴人負擔。
本判決第二項於上訴人甲○○以新台幣伍拾捌萬元、上訴人乙○
○○以新台幣貳拾伍萬元供擔保後，得假執行；但被上訴人於標
的物拍賣或變賣終結前，分別以新台幣壹佰柒拾伍萬元、柒拾伍
萬元為上訴人甲○○、乙○○○預供擔保後，得免為假執行。
    事  實
甲、上訴人方面：
一、聲明：(一)原判決廢棄。(二)被上訴人應給付上訴人甲○○新台
    幣（下同）175萬元，及自民國（下同）97年1月23日起至清
    償日止，按年息百分之10計算之利息。(三)被上訴人應給付上
    訴人乙○○○75萬元，及自97年1月23日起至清償日止，按
    年息百分之10計算之利息。(四)第一、二審訴訟費用由被上訴
    人負擔。(五)上訴人願供擔保，請准宣告假執行。
二、陳述：除與原判決記載相同者，茲引用之外，補稱：
  (一)被保險人李俊賢確實經常至台南縣鹽水往新營方向之國道一
    號高架橋上觀看車流燈光，且其為得以觀看更遠處之車流燈
    光，亦常攀爬於橋墩上之鐵絲護欄中間橫桿，居住在附近之
    丁○○曾經目賭，並還曾詢問李俊賢此舉之目的為何，經李
    俊賢告知係為抒解心情之故。且依原審到場勘驗之結果，該
    鐵絲護欄中間橫桿之寬度固為3.5公分，但已足夠墊腳尖站
    立，且李俊賢只要依靠上層圍欄並握持圍欄頂上之橫桿，仍
    得站立於此觀看更遠處之車流燈光；於此情形，李俊賢因係
    以腳尖站立，依靠著上層圍欄並握持圍欄頂上之橫桿，其身
    體本能定會呈現前傾狀態，雖然圍欄中間橫桿距離圍欄頂端
    橫桿尚有80公分，但以李俊賢身高176公分，圍欄頂端橫桿
    僅及於李俊賢之大腿處，未及腰部，亦即李俊賢之腰部係高
    於圍欄頂端橫桿，則李俊賢在觀看中，如因握持圍欄頂端橫
    桿之手不小心滑脫，就會造成重心不穩前傾而墜落於高速公
    路車道上之情形。惟原審未考量上開情形，其認定顯有違經
    驗法則，並有過度臆測之嫌。且如以腳尖站立或側站橫桿之
    上，因人之身體可以轉動，又非僵直不動，仍然可以轉身觀
    看車流，且依鑑定人即法醫丙○○證述，人不是靜止的，可
    以走動跳躍，本件攀爬動作一定是有的，則李俊賢在攀爬當
    中或觀看車流當中，自可能發生因失足或手部不慎滑脫致發
    生重心不穩摔落之情形，被上訴人竟仍強詞主張鐵絲護欄中
    間橫桿無法駐足站立，僅能側站，且如此一來，頭臉與高速
    公路垂直，無法觀看車流，顯不可採。
  (二)再者，觀之台南地檢署97年度相字第75號相驗卷法醫鑑定報
    告可知，李俊賢直接死因為「顱腦損傷造成立即死亡」，其
    身體多處除有死後遭輾壓傷及挫擦傷外，主要傷勢為腦部受
    有衝壓性挫傷合併開放性骨折、腦組織外溢，及頸椎受有合
    併閉鎖性骨折，顯見李俊賢墜落時，其頭部先著地，故其所
    受之傷勢均在頭部及頸部，如依被上訴人主張及原審認定，
    李俊賢係攀爬越過鐵絲網後自意跳落，頭部豈可能先著地?
    原審認定更悖於經驗法則。況查，依鑑定人即法醫丙○○到
    庭證述: 「（依鑑定人判斷，死者是從何處摔下來的）從護
    欄到路面，是以自由落體的型態垂直掉落地面。」、「（什
    麼情況會自由落體的型態？）就是頭先下、腳在上垂直掉落
    ，我會寫頭顱頸肩就是頭先落地；失足狀況下最容易自由落
    體，攀爬也有可能因失足以直接自由落體墜落，因為失足是
    失去控制，立足不穩，因為重心的關係，也會頭下腳上，以
    自由落體掉下來。我們是根據死者身體傷害型態及現場位置
    來判斷，所以我才會寫自行攀爬護欄墜落衝壓地面，如果是
    自己跳下的話，反而會比較多腳先下來，他會有一個弧度出
    來。」更證李俊賢確實是因重心不穩墜落高速路面，並非其
    自意墜落，被上訴人猶主張李俊賢係自行跳落為自殺行為，
    自應舉證以實其說。
  (三)依我國法令規定，除非人係自然死亡或病死，可由醫院或衛
    生局 (所)出立死亡證明書，否則均應由檢察官認定死亡原
    因並開具死亡證明書，而檢察官認定死亡原因時，係依職權
    綜合各項證據以判定，並非恣意為之。而本件檢察官相驗時
    ，上訴人甲○○即有向檢察官提及：李俊賢自稱上帝附身在
    他身上，上帝要他時間到了就要殉身，李俊賢患有幻想精神
    分裂症，多次至墜落地點上方之高架橋觀看車流以與上帝溝
    通等語 (詳相驗卷第6至8頁及原審判決書第10頁)，則檢察
    官既已審酌上情，並經詳細調查後，認定李俊賢係意外死亡
    ，其出具之相驗屍體證明書自應屬客觀可採。原審未注意李
    俊賢墜落時之傷勢，僅憑其事後臆測之推論，竟謂檢察官有
    漏未審酌之事證，遽否定檢察官出具之相驗屍體證明書證明
    力，並認定李俊賢係自殺身亡，實屬率斷。
  (四)原審以李俊賢在行政院衛生署嘉南療養院 (下稱嘉南療養院
    )就診期間，李俊賢曾主訴：「聖靈叫他自殺」，護理紀錄
    亦載有: 「病人要求讓其回家去死，不回去聖靈會死，自殺
    意念強烈」等情，並佐以上訴人甲○○在偵查中供承: 「…
    李俊賢自稱上帝附身在他身上、上帝要他時間到了就要殉身
    …亦稱上帝附身要其觀看高速公路車流、才有快感、才能喜
    悅…」等語，認定李俊賢確有殉身之想法，李俊賢應係攀爬
    越過鐵絲網後自意跳落高速公路上，其認事亦有違誤。細繹
    李俊賢在嘉南療養院就診期間病歷資料可知，李俊賢上開主
    訴，均係在李俊賢於95年5月16日發病時，經家人與消防人
    員、公衛護士強制送至嘉南療養院就診第1天之紀錄，合先
    敘明。而李俊賢於95年5月16日當天經醫師診斷後，即住院
    治療長達111天，並於95年9月3日出院後，每三至四周固定
    回診至事發前之96年12月14日，如病情並非已受控制，嘉南
    療養院豈可能同意出院，並自95年9月3日起於李俊賢每次回
    診之紀錄均註記「評估: Good」、「NE&PE:grossly normal
    」（指神經學及理學檢查均正常）、「 JOMAC ： grossly
    normal」 (指精神狀況認知正常)。至於病歷資料中記載「
    The influence from the AH（commanding：suicide）was
    also noted」，係指幻聽的內容 (有關命令自殺)之影響也
    要注意，並非指李俊賢有何自殺之傾向或具體嘗試作為。而
    由李俊賢能分辨其聽到命令其自殺之聲音，為其幻聽內容，
    並非真實，而與醫師討論後，經醫師評估仍認定其精神狀況
    認知正常，顯見李俊賢之病情仍屬穩定狀況。惟原審對於本
    件事發前一年多之久期間醫師就李俊賢所評估狀況，竟恝置
    不論，反以事發前1年半李俊賢病發，病情嚴重之狀況，遽
    認李俊賢有殉身之想法，並臆測本件攀爬越過鐵絲網後自意
    跳落高速公路上，如何令人信服。
  (五)又由嘉南療養院函覆說明: 「‧‧三、出院後規則回診，服
    藥亦規則，幻聽仍存，妄想減輕，但相對穩定，可以不理會
    幻聽，可在家人照顧下維持生活自理與維持部分工作能力，
    病情尚稱穩定。精神分裂症患者有很高比例在藥物治療下幻
    聽妄想不會完全消失，但可減輕至個案可以不受其影響正常
    生活。四、病歷記載三件不同的事情：(一) The influence
    from the AH（commanding：suicide）was also noted係指
    個案仍然會困擾聽到幻聽內容為命令他去自殺。評估：good
    係指個案雖受幻聽干擾，但是可以區別是幻聽症狀，不是真
    實的，而且可以不受其控制去執行幻聽的內容。」可知李俊
    賢自出院後迄至本件事發前之病情尚屬穩定，且雖然仍有幻
    聽現象，但可以區別是幻聽症狀，不是真實的，可不予理會
    ，並不會受其控制去執行幻聽的內容。乃被上訴人及原審不
    瞭解精神分裂症患者症狀，又未詢問嘉南療養院之專業意見
    ，遽以個人意見解讀病歷，認定李俊賢罹患精神分裂症，受
    幻聽內容影響自意跳落高速公路，顯屬臆測應不可採。
  (六)本件李俊賢墜落高速公路之原因為何，仍無從遽認，誠難僅
    因其罹患有精神疾病，即臆測認定李俊賢係屬自殺。況按保
    險法第109條第1項所指被保險人故意自殺，保險人不負給付
    保險金額者，不包括精神病或其他精神障礙等非自由意志所
    致之殺害自己之行為在內。該條所謂故意自殺，係指行為人
    於精神正常狀態下所為者而言，若因精神失常而為自殺，仍
    屬意外死亡。凡非因自己之意志故意所致之突發性傷害或死
    亡，應屬意外事故 (最高法院92年度台上字第2077號裁定、
    92年度台上字第534號判決參照。而兩造間國泰平安保險附
    約第21條及國泰附加傷害保險給付特約條款第14條所稱之故
    意行為致死亡，亦應同上解釋，準此，縱認李俊賢係因罹患
    精神疾病而自意跳落高速公路，依據前開最高法院判決意旨
    ，既非李俊賢在其精神狀態得以自由決定其意志狀況下所為
    ，應仍屬於意外事故，被上訴人當有給付保險金義務，被上
    訴人主張依國泰平安保險附約第21條及國泰附加傷害保險給
    付特約條款第14條得不負理賠責任，洵無理由。
三、證據：援用第一審所提之證據，並提出臺灣臺南地方法院檢
    察署檢驗報告書、照片4紙、最高法院判決2則為證；暨聲請
    函詢行政院衛生署嘉南療養院李俊賢出院後之病情控制及治
    療狀況，並傳訊證人丁○○、鑑定人丙○○到庭。
乙、被上訴人方面：
一、聲明：(一)上訴駁回。(二)第二審訴訟費用由上訴人負擔。(三)如
    受不利判決，被上訴人願供擔保，請准宣告免為假執行。
二、陳述：除與原判決記載相同者，茲引用之外，補稱：
  (一)被保險人即李俊賢生前持有身心障礙手冊及持續就診記錄，
    有強烈故意殉身之意圖：
  1.被保險人持有身心障礙手冊，屬「中度」殘障等級，並月領
    4千元之補助。上訴人甲○○（即被保險人之父）於96年12
    月26日調查筆錄即稱：「自稱上帝附身在他身上，上帝要他
    時間到了就要殉身．．到此次事發地欣賞車流並與上帝溝通
    」，「大約兩三天前接到香港的男性網友來電後，便悶悶不
    樂，接著便稱要前往觀看高速公路車流，才會快樂。」。
  2.依最近之嘉南療養院病歷，被保險人因連續二天不吃飯而於
    95年5月16日送急診，依當時之護理記錄係記載「據病人自
    訴可聽到上帝的聲音，要其撞車去死，據案父訴二天未進食
    及飲水，頻訴想死，於Dr問診中病人頻要求讓其回家去死，
    不回去聖靈會死，評自殺意念強烈．．」，期間不遵從服藥
    ，又因外出時逃走不回病房，而辦理自動出院，並非病情好
    轉，住院共計近4個月，非謂短期。95年10月、11月、12月
    、96年元月、2月、3月均由父親前去醫院，依父親之主訴，
    病人仍有受聖靈之影響，拒絕服藥，顯然治療情況不樂觀。
    96年4月始由父親陪同就醫，5、6月之就診記錄並無聖靈聲
    音影響之記載，但8、9、10、11月之病歷即開始記載AH（
    commanding：suicide）迄最後一次96年12月14日就診。顯
    見病情起伏，96年8月迄12月14日確實有自殺殉身之意念，
    有附卷病歷可稽。上訴人稱被保險人病況穩定顯與醫療記錄
    不符，況最後記錄中其思考部份亦記載「妄想」，豈能謂正
    常，故被保險人殉身於死前除其家屬供述外，確有醫療記錄
    可參。
  (二)被保險人不可能係意外失足墜落：
    經原審現場履勘及測量，橋面未設圍欄處即可觀看車流，若
    要貼近路面，橋面有階梯可通往路面，被保險人大費周張攀
    爬圍欄，係單純為觀看車流，顯不符情理。被保險人顯然係
    攀爬至圍欄上方，身體翻落，頭部著地，並非立足圍欄上（
    圍欄並非粗寬）像跳樓一樣縱身，上訴人以跳樓之推論比擬
    ，顯有違失。
  (三)茲就嘉南療養院函覆表示意見如下：
  1.依嘉南療養院之病歷，李俊賢最後之求診時間為96年12月14
    日，而係於96年12月26日死亡，時間相隔近半個月，故如其
    父所述「大約兩三天前接到香港的男性網友來電後，便悶悶
    不樂，接著便稱要前往觀看高速公路車流，才會快樂」等新
    近情緒變化，該病歷無從列入評估，一併敘明。
  2.依函覆在96年12月14日前「病患仍然會困擾聽到幻聽內容為
    命令他去自殺。評估：good，係指個案雖受幻聽干擾，但是
    可以區別是幻聽症狀，不是真實的，而且可以不受其控制去
    執行幻聽的內容。知覺有幻聽並非正常，故需要服藥治療，
    病歷亦無記載精神狀況認知正常，只能說穩定」「JOMAC：
    為判斷力、定向感（人、時、地）、記憶力、抽象、思考、
    算術能力的檢查…表示門診時此五項檢查也大致正常。」，
    則可知病患之病情並非回復如正常人或未患病前之健康狀況
    ，其仍受自殺之命令困擾，且須持續施以藥物治療。
  3.至於評估good，係指病患可以區別是幻聽，而且可以不受其
    控制去執行乙節，恐怕是醫師依病患之主訴而來，不見得是
    客觀的，若病患可以控制，不受幻聽影響，則如何說明病患
    三不五時要至案發地與上帝溝通，才能有快感，才能有喜悅
    之怪異行徑。
  (四)依上訴人檢附之照片，模擬者尚且要綁上繩索，才敢攀爬，
    危險、困難可見一斑，以此方式觀看車流，已不合理。又依
    上訴人甲○○於96年12月26日之筆錄，略稱「…另外我前往
    高速公路男性死者是我長子李俊賢，因我認得他今日所穿的
    拖鞋．．」，死者當日所穿戴為「拖鞋」，與模擬者穿球鞋
    不同，是否能駐足停留，不能相提併論。另上下圍欄中之橫
    桿，經原審測量僅3.5公分，著鞋後，兩足併立，頭正面朝
    前，則足部可立足之點不足一根腳拇趾長，無法稍做逗留，
    故模擬者僅能側站，兩足呈約一直線，以腳掌邊緣站立，如
    此一來，頭臉與高速公路垂直，如何觀看？況以此姿勢側站
    摔落，理應側面著地，不會頭顱頂正面衝撞地面，顯見係攀
    爬至圍欄後，彎身以頭向地下之方式翻落，與站立觀看車流
    之姿有異，上訴人稱觀看車流不慎掉落，非可採。故死者頭
    顱正面衝撞地面，足稽非側站，應係正面翻落，上訴人所檢
    附照片不能證明死者生前之行止或不慎摔落之推論。從而，
    死者攀爬至在未能駐足，不適觀看車流之橫桿，並正面翻落
    至車道，若非自殺，上訴人自應就此變態事實，負舉證責任
    。
  (五)茲就嘉南療養院嘉南司字第0980002381號函覆，表示如下：
  1.病患於96年12月26日由高架橋墜落死亡，依該函覆最後就診
    日期為96年12月14日，期間確實有近12天之間隔，醫師對12
    月26日病患李俊賢之病情變化，實無法即時掌握之可能，故
    即便12月14日病情穩定，不代表12月26日病情無變化。
  2.再者醫師於12月14日就病情之判斷，依函覆係以詢問病患方
    式為之，並無施以任何測驗或檢查，當時病患回答仍有幻聽
    之干擾，但可以不去理會，也不會去聽從幻聽的指示，然往
    往病患蓄意避重就輕，造成誤判之可能。故由嘉南療養院之
    函覆，不得遽此推翻李俊賢因聽從上帝指示自殺之可能。
  (六)依法醫之判斷死者係「垂直掉落地面」「頭部先著地」「因
    為死者患有精神妄想症，我不曉得當時他在想什麼，是在什
    麼狀況下造成墜落」「本件死亡方式意外是檢察官勾的，也
    是檢察官經過詳細偵查整個情形後研判的結果，我也同意…
    」，顯未將幻聽內容為「可聽到上帝聲音，要其撞車去死」
    列入考量，不能作為被保險人非自殺之判斷依據。
三、證據：援用第一審所提證據，並提出照片11紙為證，暨聲請
    函查行政院衛生署嘉南療養院李俊賢最後求診日期及98年3
    月30日嘉南司字第0980001640號函覆內容所謂「可以不受幻
    聽控制去執行幻聽的內容」評估係根據何種檢查得知。
丙、本院依職權調閱臺灣臺南地方法院檢察署97年度相字第75號
    李俊賢相驗卷全卷宗，並依聲請函詢行政院衛生署嘉南療養
    院李俊賢(1)出院後之病情控制及治療狀況。(2)最後求診日期
    。(3)98年3月30日嘉南司字第0980001640號函覆內容所謂「
    可以不受幻聽控制去執行幻聽的內容」評估係根據何種檢查
    得知。暨依聲請傳訊證人丁○○、鑑定人丙○○到庭。
    理  由
一、上訴人起訴主張：訴外人李俊賢於80年9月與被上訴人簽訂
    國泰萬代福211終身壽險（保單號碼0000000000），約定傷
    害險附約保險金額50萬元。李俊賢另於89年4月向被上訴人
    購買國泰鍾愛一生313終身壽險（保單號碼0000000000），
    約定平安保險附約保險金額100萬元，上開保險受益人均為
    上訴人2人。上訴人甲○○則於87年9月以李俊賢為被保險人
    ，向被上訴人購買國泰鍾愛一生313終身壽險（保單號碼000
    0000000），約定平安保險附約保險金額100萬元，受益人為
    上訴人甲○○。嗣於96年12月26日下午6時50分許，李俊賢
    行經鹽水往新營方向之國道一號高架橋，不慎跌落國道一號
    285公里500公尺處之南向車道，因而導致顱腦損傷立即死亡
    ，業經檢察官及法醫相驗後，記載在相驗屍體證明書上，故
    李俊賢並非因自身疾病而係因攀爬高架橋，不慎跌落致顱腦
    損傷立即死亡，應屬保險契約所謂意外傷害事故死亡，詎被
    上訴人拒絕給付。為此，依前開保險契約傷害保險附約及平
    安保險附約條款第2條第5項、第3條、第14條、保險法第34
    條，求為判決命被上訴人應給付上訴人甲○○175萬元、乙
    ○○○75萬元，及均自97年1月23日起至清償日止，按年息
    百分之10計算之利息。（原審為上訴人敗訴之判決）
二、被上訴人則以：保險上所謂外來突發事故，係指自身以外事
    故且事發突然無法防範者，與一般意外係指意料之外含義不
    同，實務上亦認定意外傷害保險，係採「原因」說非「結果
    」說。「相驗屍體證明書」記載「丙：自行攀爬護（欄）意
    外墜落衝壓地面．．」。是其僅能證明死亡結果為意外，非
    死亡之原因為意外所致。且當時檢察官未調閱李俊賢生前就
    診病史，不得採為意外事故而死亡之證明。另李俊賢墜落之
    高架橋面，車輛來往頻繁，故在該處散步，不合常情。另依
    國道四隊新營分隊「職務報告書」研判李俊賢「是從高速公
    路天橋自行跳下」，顯見係「自行跳落」而死亡；再依李俊
    賢墜落地點上方有鐵絲網圍籬處，又水泥圍籬（含鐵護欄）
    約130公分，其上鐵絲網高度亦約130公分，是以李俊賢必須
    攀上鐵絲網，再跨越始有跌落之可能，上訴人稱李俊賢係因
    重心不穩始跌落，與現場情狀不符。且橫桿僅3.5公分，站
    立不易，若非側站如何觀看車流，惟側站跌落應係側身著地
    ，何以李俊賢係正面著地；另依上訴人甲○○於刑事調查中
    之供述，李俊賢自90年起即因精神疾病有為上帝殉身之想法
    ，死亡2、3天前，因接到網友來電而悶悶不樂等語，其故意
    攀爬跳落，並非不可能；且依舉證責任分配原則，上訴人主
    張李俊賢非自殺而係意外死亡，自應由上訴人對此變態事實
    負舉證之責云云，資為抗辯。
三、經查：上訴人主張訴外人李俊賢於80年9月21日向被上訴人
    投保「國泰萬代福211終身壽險」（保單號碼為0000000000
    ），約定被保險人李俊賢意外身故保險金為50萬元；李俊賢
    另於89年4月12日向被上訴人投保「國泰鍾愛一生313終身壽
    險」（保單號碼0000000000），並約定被保險人李俊賢意外
    身故保險金為100萬元，上開保險受益人均為上訴人2人。上
    訴人甲○○於87年9月15日以李俊賢為被保險人，向被上訴
    人投保「國泰鍾愛一生313終身壽險」（保單號碼000000000
    0），約定被保險人李俊賢意外身故時，被上訴人應給付保
    險金100萬元，受益人則為上訴人甲○○。96年12月26日下
    午6時50分許，李俊賢自臺南縣鹽水往新營方向之國道一號
    高架橋上，墜落在國道一號285公里500公尺處之南向車道，
    因而導致顱腦損傷立即死亡各情，有保險要保書、人壽保險
    單、相驗屍體證明書、勘驗筆錄及現場圖附卷可稽（原審卷
    第8頁至第20頁、第27頁、第92頁至第100頁），復經本院調
    閱臺灣臺南地方法院檢察署97年度相字第75號相驗卷宗查明
    無訛，並為兩造所不爭，堪信為真正。
四、本件之爭點為：(一)訴外人李俊賢之死亡是否「自殺」？(二)訴
    外人李俊賢死亡是否出於保險契約所載之「意外事故」？爰
    分述如下：
  (一)訴外人李俊賢之死亡是否「自殺」所致？經查：
  1.按「意外傷害保險契約之受益人請求保險人給付保險金，雖
    應證明被保險人係因意外事故而受傷害，惟受益人如證明該
    事故確已發生，且依經驗法則，其發生通常係外來、偶然而
    不可預見者，應認其已盡證明之責。於此情形，保險人如抗
    辯其非屬意外，自應就其抗辯之事實負證明之責，始符合舉
    證責任分配之原則。」、「被保險人或受益人僅須證明保險
    事故之損害業已發生即可。保險人如主張其有免責事由，應
    由保險人負舉證之責。」，分別有最高法院96年度台上字第
    28號判決、74年度台上字第848號判決可資參照）本件上訴
    人已提出相驗屍體證明書、李俊賢就診病例資料，證明李俊
    賢精神疾病症狀已獲得控制，並無自殺之念頭，且檢察官、
    法醫相驗後均認應係意外死亡，應認上訴人已就訴外人李俊
    賢為意外死亡盡舉證之責任。揆諸前開說明，被上訴人自應
    就李俊賢係自殺而非意外身亡之事實負舉證責任，合先敘明
    。
  2.查訴外人李俊賢墜落處之上方，亦即該高架橋南側邊，架設
    有水泥護欄，其上並有鐵管，鐵管之外復有鐵絲護網，以防
    止人員掉落至國道一號高速公路；至於該水泥護欄即橋墩有
    85公分，其上所架設之鐵管距上開水泥護欄最上緣則有38公
    分，鐵管外之鐵絲護網高度自水泥護欄最上緣算起為170公
    分，上開鐵絲護網距水泥護欄最上緣算起約90公分高處，有
    一橫桿以資區隔，該橫桿以上仍有80公分之鐵絲護欄；另李
    俊賢身高經勘驗約為176公分各情，有現場照片、勘驗筆錄
    及現場圖、檢驗報告書在卷足憑（原審卷第93頁、第95頁、
    第100頁上方、第104頁下方、本院卷第34頁），應堪信真正
    。
  3.鑑定人丙○○（即相驗法醫）於本院證稱：「（請說明相驗
    屍體的結果？）死者李俊賢是自行攀爬護欄意外墜落衝壓以
    致死亡‧‧」、「（依鑑定人判斷，死者是從何處摔下來的
    ）從護欄到路面，是以自由落體的型態垂直掉落地面。」、
    「（什麼情況會自由落體的型態？）就是頭先下、腳在上垂
    直掉落，我會寫頭顱頸肩就是頭先落地；失足狀況下最容易
    自由落體，攀爬也有可能因失足以直接自由落體墜落，因為
    失足是失去控制，立足不穩，因為重心的關係，也會頭下腳
    上，以自由落體掉下來。我們是根據死者身體傷害型態及現
    場位置來判斷，所以我才會寫自行攀爬護欄墜落衝壓地面，
    如果是自己跳下的話，反而會比較多腳先下來，他會有一個
    弧度出來。」、「（依鑑定人的經驗判斷，死者死亡的最大
    原因？）‧‧本件死亡方式『意外』是檢察官勾的，也是檢
    察官經過詳細偵查整個情形後研判的結果，我也同意，如果
    我不同意的話，我會建議再偵查。」、「（上訴代：請問鑑
    定人，如果是自殺，是以什麼方式才有可能會造成自由落體
    的方式？）本件的墜落可以是他殺，也可以是自殺，也可以
    意外，但我們找不到他自殺及他殺的證據。」（本院卷第74
    頁至第75頁），核諸上開鑑定意見，上訴人主張訴外人李俊
    賢係因意外死亡，尚非無據，被上訴人雖辯稱「訴外人若不
    慎摔落，理應側面著地，李俊賢卻是頭頂直落，顯見係攀爬
    至圍欄後，彎身以頭向地下之方式翻落，與站立觀看車流之
    姿有異」云云，惟此與鑑定人丙○○所證「失足狀況下最容
    易自由落體，攀爬也有可能因失足以直接自由落體墜落，因
    為失足是失去控制，立足不穩，因為重心的關係，也會頭下
    腳上，以自由落體掉下來，我們是根據死者身體傷害型態及
    現場位置來判斷，所以我才會寫自行攀爬護欄墜落衝壓地面
    ，如果是自己跳下的話，反而會比較多腳先下來，他會有一
    個弧度出來。」不符，不足採信。
  4.另證人丁○○於本院證稱：「（證人是否看過他《即李俊賢
    》到國道一號高速公路高架橋上面？）有，看過7、8次。」
    、「（在什麼時間看到？）距離他出事前大約1年多不到2年
    ，大約在96年間，都是在晚上，我看到他在那裡走來走去大
    約有7、8次，其中有2次我看見他站到最下方鐵管上，1次站
    在中間的鐵管上，我覺得很危險，就叫他趕快回去，他說他
    要看夜景很刺激，後來他有回去。」、「（證人還有看到什
    麼？）有看到他在高速公路的橋上走來走去。」、「（證人
    看到李俊賢站在鐵管上，是如何站法？）他是靠著鐵管站著
    。」（本院卷第52頁至第53頁），依證人丁○○上開所述，
    足認訴外人李俊賢經常在事故發生現址流連，並曾多次攀爬
    水泥護欄上方鐵管觀看車流，並非事故發生之日始去現場，
    上訴人主張訴外人係在高速公路的橋上觀看車流，不知何種
    原因發生墜落高速公路路上致死，堪予採信。
  5.經查，訴外人李俊賢曾因精神疾病，自94年3月2日起至95年
    1月6日止，曾在財團法人臺灣省私立高雄仁愛之家附設慈惠
    醫院接受診療，並由該醫院開具轉診單建議轉診到財團法人
    奇美醫院柳營分院精神科，病名為精神分裂症。而奇美醫院
    柳營分院精神科，亦診斷為妄想型精神分裂症（原審卷第11
    9頁至第130頁）。嗣李俊賢曾於95年5月16日起，至95年9月
    3日止，長達111日因精神性疾病急診至行政院衛生署嘉南療
    養院住院治療，並於95年9月3日出院後，每個月至少1次至
    上開療養院門診治療，直至96年12月14日止（原審卷第136
    頁至第155頁）。而在該院就診前揭期間，李俊賢曾有主訴
    ：「聖靈叫他自殺」，其護理記錄亦載有「病人要求讓其回
    家去死，不回去聖靈會死，自殺意念強烈」（原審卷第136
    頁反面、第137頁），此有原審向前揭醫院調取李俊賢病歷
    及就診資料附卷可參。顯見，李俊賢曾有自殺念頭，並於96
    年12月26日死亡前之當月份，仍因精神性疾病，在醫院治療
    中，應可確定。另上訴人甲○○於偵查中稱：「．．妄想他
    人要陷害他，自稱上帝附身在他身上、上帝要他時間到了就
    要殉身、聽聞垃圾車音樂是上帝與他溝通、跟著垃圾車走．
    ．亦稱上帝附身要其觀看高速公路車流、才有快感、才能喜
    悅、才能與上帝溝通，經常利用晚上我與太太睡覺後才偷偷
    出門，到事發地欣賞車流並與上帝溝通。」等語（相驗卷第
    6頁、第7頁），被上訴人主張李俊賢曾有自殺之想法，固非
    無據。
  6.惟經本院函詢嘉南療養院訴外人李俊賢病況及治療情形，據
    該院函覆：「說明二、依病歷記載，95年9月3日出院係因個
    案請假外出拒絕返院，辦理自動出院，當時幻聽與妄想仍存
    在。三、出院後規則返診，服藥亦規則，幻聽仍存，妄想減
    輕，但相對穩定，可以不理會幻聽，可在家人照顧下維持生
    活自理與維持部分工作能力，病情尚稱穩定。精神分裂症患
    者有很高比例在藥物治療下幻聽妄想不會完全消失，但可減
    輕至個案可以不受其影響正常生活。四、病歷記載三件不同
    的事情：(一) The influence from the AH（ commanding：
    suicide）was also noted係指個案仍然會困擾聽到幻聽內
    容為命令他去自殺。評估：good係指個案雖受幻聽干擾，但
    是可以區別是幻聽症狀，不是真實的，而且可以不受其控制
    去執行幻聽的內容。知覺有幻聽並非正常，故需要服藥治療
    ，病歷亦無記載精神狀況認知正常，只能說是穩定。(二)PE：
    為身體檢查的縮寫，NE：為神經學檢查的縮寫， Grossly
    normal表示此兩項檢查大致正常。這兩個檢查與精神狀況認
    知無關。(三)JOMAC：為判斷力、定向感（人、時、地）、記
    憶力、抽象思考、算術能力的檢查，Grossly normal表示門
    診時此五項檢查也大致正常」。該院復於98年4月29日再函
    覆本院：「說明二、李員最後來門診就醫日其確實為96年12
    月14日。三、李員來診的會談過程，醫師會詢問個案本月幻
    聽的情況是否減少或增加、幻聽的內容是否有改變、還有詢
    問個案對於幻聽的應變和處理，此項檢查是以醫師詢問後個
    案的報告為主。此個案當時於門診時對於醫師詢問幻聽干擾
    時應對，他回答是可以不去理會，也不會去聽從幻聽的指示
    。」各情，有該院98年3月30日嘉南司字第0980001640號、
    98年4月29日嘉南司字第0980002381號函在卷可按（本院卷
    第64頁至第65頁、第94頁），足認訴外人李俊賢最後就診日
    96年12月14日之病情，已較早先病情改善許多，且於受幻聽
    干擾時可以不去理會，也不會去聽從幻聽的指示，被上訴人
    辯稱訴外人李俊賢係自殺，並未舉證以實其說，殊難採信。
  7.綜上所陳，訴外人李俊賢95年9月3日係因請假外出拒絕返回
    嘉南療養院，並非治癒出院，當時仍有幻聽與妄想等情形存
    在，出院後仍有命令李俊賢去自殺之幻聽情形，而妄想情況
    則有減輕，但經評估李俊賢尚可區別係幻聽而非真實而不致
    執行幻聽內容，精神狀況於服藥治療後已趨穩定。則訴外人
    李俊賢之精神疾病雖未痊癒，但難謂未獲得有效之控制，被
    上訴人雖辯稱「李俊賢最後於嘉南療養院就診日期為96年12
    月14日，即便當時病情穩定，不代表12月26日病情無變化，
    且醫師係以詢問方式難免有誤判之可能」云云，惟被上訴人
    上開所辯並無其他客觀資料足供佐證。按精神方面疾病無法
    以儀器檢測，大多以病人自述之異常行為，參酌其他身體狀
    況而為診療，則醫師以口頭問診及觀察病人行為，判斷病人
    之病情，核屬正當之醫療行為。況李俊賢並未隱瞞仍有幻聽
    之病情，被上訴人所辯醫師有誤判之可能，顯不可採。此外
    ，被上訴人復未舉證證明訴外人李俊賢係自殺而故意跌落高
    速公路路面之事實，空言指摘訴外人李俊賢係「故意自殺」
    ，尚非可取。
  (二)訴外人李俊賢死亡是否出於保險契約所載之「意外事故」？
    經查：
  1.按「惟凡非因自己之意志故意所致之突發性傷害或死亡，應
    屬意外事故。」、「意外傷害保險係在承保被保險人非由疾
    病引起之外來突發事故所致傷害及其所致殘廢或死亡之損失
    ，而人之傷害或死亡之原因，其一來自內在原因，另一則為
    外來事故（意外事故），所謂外來事故（意外事故），係指
    內在原因以外之一切事故而言，其事故之發生為外來、偶然
    而不可預見。」、「保險法第109條第1項所指被保險人故意
    自殺，保險人不負給付保險金額者，不包括精神病或其他精
    神障礙等非自由意志所致之殺害自己之行為在內。」、「故
    意自殺，係指行為人於精神正常狀態下所為者而言，若因精
    神失常而為自殺，仍屬意外死亡。」，分別有最高法院92年
    度台上字第534號、96年度台上字第28號、92年度台上字第
    2077號判決可資參照。
  2.經查訴外人李俊賢固自94年3月2日至95年1月6日止，因有幻
    聽與妄想等情形，曾在財團法人臺灣省私立高雄仁愛之家附
    設慈惠醫院、及行政院衛生署嘉南療養院住院治療，惟經嘉
    南療養院治療於95年9月3日出院後，每個月至少1次至上開
    療養院門診治療，依最後就診日96年12月14日之病情，已較
    早先病情改善許多，訴外人李俊賢於受幻聽干擾時可以不去
    理會，也不會去聽從幻聽的指示，雖仍有幻聽情形，惟經評
    估李俊賢尚可區別係幻聽而非真實，不致執行幻聽內容各情
    ，業見上述，難認訴外人李俊賢仍有故意自殺之意念。
  3.依原審現場勘驗結果，事故發生之高速公路橋上，係圍有一
    排鐵絲護欄，中間橫桿之寬度為3.5公分，地面有水泥護欄
    至第一道橫鐵管高度為123公分，從地面至第二道護欄鐵管
    高度167公分，地面至最高護欄鐵管高度則為250公分，此有
    原審勘驗筆錄及現場照片可稽（本院卷第87頁至第92頁），
    衡情訴外人李俊賢如欲觀看車流，站在橋上地面，即可觀看
    整道車流往來情形，而依訴外人李俊賢自鐵欄最上方向外跌
    落之情形判斷，堪認訴外人李俊賢在觀看車流時，至少應有
    攀爬第二道護欄鐵管以上之行為。再依台南地檢署97年度相
    字第75號相驗卷法醫鑑定報告，訴外人李俊賢直接死因為「
    顱腦損傷造成立即死亡」，其身體多處除有死後遭輾壓傷及
    挫擦傷外，主要傷勢為腦部受有衝壓性挫傷合併開放性骨折
    、腦組織外溢，及頸椎受有合併閉鎖性骨折，依鑑定人即法
    醫丙○○於本院之證述: 「（依鑑定人判斷，死者是從何處
    摔下來的）從護欄到路面，是以自由落體的型態垂直掉落地
    面。」、「（什麼情況會自由落體的型態？）就是頭先下、
    腳在上垂直掉落，我會寫頭顱頸肩就是頭先落地；失足狀況
    下最容易自由落體，攀爬也有可能因失足以直接自由落體墜
    落，因為失足是失去控制，立足不穩，因為重心的關係，也
    會頭下腳上，以自由落體掉下來。我們是根據死者身體傷害
    型態及現場位置來判斷，所以我才會寫自行攀爬護欄墜落衝
    壓地面，如果是自己跳下的話，反而會比較多腳先下來，他
    會有一個弧度出來。」，依上開事證判斷，堪認訴外人李俊
    賢係因攀爬至少第二道以上護欄鐵管，因重心不穩以致墜落
    高速路面。
  4.依上，訴外人李俊賢於於發生事故地點高速公路橋上觀看車
    流之際，攀爬至少第二道以上護欄鐵管以致墜落高速公路之
    橋下受傷死亡，雖其墜落原因不明，惟被上訴人並未能舉證
    證明訴外人李俊賢係故意自殺而自鐵欄上方跳落橋下，而訴
    外人李俊賢既非因自己之自殺意志所致之突發性傷害或死亡
    ，依上說明，仍屬意外事故。至於訴外人李俊賢雖因罹患精
    神疾病，經診斷為「精神分裂症」，惟其先前從無自殺紀錄
    ，於最後一次96年12月14日就診時已表示「受幻聽干擾時可
    以不去理會，也不會去聽從幻聽的指示」，並未萌生自殺意
    圖，足見其精神病況治療後已有改善，病情應已減輕，上訴
    人主張訴外人李俊賢因發生「意外事故」死亡，堪予採信，
    其請求被上訴人依約應給付保險金，於法有據，應予准許。
五、綜上所述，上訴人甲○○、乙○○○基於保險契約之法律關
    係，請求被上訴人給付上訴人甲○○175萬元、上訴人乙○
    ○○75萬元，及均自97年1月23日（即被上訴人發函拒絕給
    付翌日，見原審卷第28頁以下）起至清償日止，按週年利率
    百分之10計算之利息，係有理由。原審駁回上訴人之訴，洵
    有違誤，上訴意旨指摘原判決不當，求為廢棄改判，為有理
    由，應由本院將原判決廢棄，並改判如主文第二項所示。
六、假執行宣告：
    兩造陳明願供擔保宣告假執行或免為假執行之宣告，核無不
    合，爰分別酌定相當之擔保金額予以准許。
七、本件事證已臻明確，兩造其餘攻擊防禦方法及證據資料，核
    與本件判決結果不生影響，不予一一論述，併予敘明。
結論：本件上訴為有理由，爰依民事訴訟法第450條、第463條、
第390條第2項、第392條、第78條決如主文。
中    華    民    國    98    年    7     月    28    日
                  民事第三庭    審判長法  官  陳光秀
                                      法  官  莊俊華
                                      法  官  曾平杉
上為正本係照原本作成。
如對本判決上訴，須於判決送達後20日內向本院提出上訴狀，未
表明上訴理由者，應於上訴後20日內，向本院提出理由書（須附
繕本）。依法須繳納裁判費並應委任律師為訴訟代理人，始得上
訴。
中    華    民    國    98    年    7     月    30    日
                                      書記官  葉秀珍
【附記】
民事訴訟法第466條之1：
(1)對於第二審判決上訴，上訴人應委任律師為訴訟代理人。但上
  訴人或其法定代理人具有律師資格者，不在此限。
(2)上訴人之配偶、三親等內之血親、二親等內之姻親，或上訴人
  為法人、中央或地方機關時，其所屬專任人員具有律師資格並
  經法院認為適當者，亦得為第三審訴訟代理人。
民事訴訟法第466條之2：
  上訴人無資力委任訴訟代理人者，得依訴訟救助之規定，聲請
  第三審法院為之選任律師為其訴訟代理人。


司法院資訊處製作；財團法人民間司法改革基金會備份。
